【裁判字號】    97,上易,36
【裁判日期】    970520
【裁判案由】    返還定金等
【裁判全文】
臺灣高等法院臺南分院民事判決          97年度上易字第36號
上  訴  人  甲○○
被 上訴 人  乙○○
訴訟代理人  鍾竹簧  律師
上列當事人間請求返還定金事件，上訴人對於中華民國96年12月
19日臺灣雲林地方法院所為第一審判決（96年度訴字第467號）
提起上訴，本院於97年5月6日言詞辯論終結，判決如下：
    主      文
上訴駁回。
第二審訴訟費用由上訴人負擔。
    事實及理由
一、被上訴人起訴主張：兩造於96年2月16日簽立「乙○○興建
    房屋承包工程契約書」，約定由上訴人以新台幣（下同）1,
    230萬元於伊所有坐落雲林縣崙背鄉○○○段9-152地號（嗣
    分割增加9-185、9-186、9-187、9-188、9-189地號）土地
    上興建六戶三層RC結構住宅及車庫，建築執照領竣日起十五
    日內辦理開工、一樓結構體於三個月內完成，建築執照於96
    年3月27日核發後，上訴人進而鴆工興建，惟尚未完成一樓
    結構體即長期停工，迭經催促仍不履約施工違約至今猶未完
    成，仍依上開契約第9條約定，請求上訴人返還已付定金50
    萬元及賠償同額之懲罰性違約金，原判決判命如數給付，並
    無不合，聲明求為判決：
    (一)上訴駁回。
    (二)第二審訴訟費用由上訴人負擔。
二、上訴人略以：伊承攬系爭工程並以600萬元訂購其中二戶以
    抵工程款，以少許資金要伊興建，且缺少讓伊以土地貸款之
    條件，為利益不對稱且不公平之契約；原被上訴人口頭稱土
    地未貸款欺瞞，惟實則基地均已抵押貸款，致在以定金50萬
    元投入工程後，無法按原意以基地貸款90萬元週轉，被迫停
    工未能按期完成一樓結構體，工程停工不可歸責伊；又聲稱
    所出售為雙車庫別墅，但實際上其車庫係蓋在建築線外之道
    路預定地上之違建，顯係被上訴人違約；況系爭工程契約已
    由伊書立拋棄書，讓由訴外人丙○○承受有關契約之債權債
    務關係，被上訴人自無對伊請求返還定金50萬元及賠償同額
    懲罰性違約金等問題，原判決判命給付，即有未洽云云置辯
    ，上訴聲明求為判決：
    (一)原判決廢棄。
    (二)被上訴人在第一審之訴駁回。
    (三)第一、二審訴訟費用由被上訴人負擔。
三、兩造不爭執事項：
    (一)兩造於96年2月16日簽訂「乙○○興建房屋承包工程契約
      書」（下稱系爭契約），約定由上訴人以新台幣1,140萬
      元在被上訴人所有坐落雲林縣崙背鄉○○○段9-152地號
      （嗣分割增加9-185、9-186、9-187、9-188、9-189地號
      ）土地（下稱系爭土地）上，興建6戶之三層RC結構雙車
      庫住宅（含每戶車庫工程費15萬元），總工程費1,230萬
      元。在第6條第4項約定上訴人應以600萬元向被上訴人購
      買其中A1、B2二戶，在總工程款扣除。在第9條約定有：
      「1.建築執照領竣日起拾伍日內，乙方（即上訴人）應辦
      理開工。2.壹樓結構體應於三個月內之工作天完成。3.所
      有工程應於三六五天之工作天完成，並領竣使用執照。以
      上參點如有任一點未完成均視同違約，甲方（即被上訴人
      ）已付之訂金新台幣伍拾萬元，乙方應無條件退還，並同
      額加罰壹倍賠償，乙方絕無異議」。上訴人確實於簽訂契
      約當日收到被上訴人所交付之定金50萬元。
    (二)被上訴人以系爭土地向華南商業銀行借款270萬元，並於9
      5年12月14日設定最高限額抵押權300萬元，存續期間自95
      年12月12日至135年12月12日止。
    (三)被上訴人系爭工程設計圖並未包括車庫部分，所出售之雙
      車庫別墅其中車庫部分係屬第二次施工之增建，將蓋在道
      路預定地上，屬違章建築。
    (四)系爭工程建築執照，於96年3月27日核發，上訴人進而鳩
      工興建，至6月上旬停工，上訴人確未於三個月內之工作
      天完成一樓結構體。
    (五)被上訴人於96年8月7日以西螺郵局第82號存證信函催告上
      訴人於7日內繼續施工，屆期未為，連同契約書第9條事由
      ，逕為解除契約，不另通知。上訴人於同月9日收到該存
      證信函。
    (六)上訴人於96年8月16日以斗南郵局第243號存證信函通知被
      上訴人，因其土地設定抵押權致伊購買二戶有90萬元債務
      存在協商未果才暫時停工，請7日內出面解決，否則自負
      後果等內容函覆，被上訴人於同月18日收受該存證信函。
四、上訴人主張因被上訴人就伊所購房屋基地設定抵押權致使無
    法貸款週轉且土地附有負擔受侵害，所出售房屋之車庫係屬
    違章建築為由，拒絕履行系爭工程契約，且伊已書立拋棄書
    由訴外人丙○○承受兩造工程契約之債權債務關係，然為被
    上訴人所否認，經查：
    (一)得否以系爭土地設定抵押權為由拒絕履行契約：
      上訴人稱伊向被上訴人訂購二戶，被上訴人曾告知系爭土
      地沒有貸款，開工後上訴人要求以該二筆土地向銀行貸款
      時始發現被上訴人早將該二筆土地貸借90萬元，致伊資金
      不繼等語，被上訴人否認兩造就此曾有協商等情。惟查：
      1.被上訴人於95年12月14日即以系爭土地為抵押向華南商
        業銀行設定最高限額抵押權300萬元存續期間至135年12
        月12日止，並借款270萬元。本件系爭工程契約於96年2
        月16日簽訂，依契約第4條約定，建築執照係由上訴人
        負責辦理申請，而依建築法第30、31條規定，申領建照
        應具備土地權利證明文件及相關資料，系爭工程於96年
        3月27日始獲核發建築執照，上訴人簽訂契約開工興建
        豈有不知系爭土地已設定抵押權之理，被上訴人斷無就
        已設定抵押權之土地，且上訴人得領取土地謄本之情形
        下，再與上訴人就貸款協商，被上訴人謂兩造並無就系
        爭土地貸款協商，應可採信。
      2.且除在系爭契約簽訂時依契約第5條給付定金50萬元外
        ，依第6條第1-4款約定之工程款付款方式為：壹、貳、
        參樓結構體完成及所有外牆瓷磚油漆水電完成，被上訴
        人各給付上訴人50萬元，被上訴人於總工程款扣除上訴
        人買屋二戶之600萬元，餘款按工程進度連同增建部分
        完成，於上訴人領竣使用執照並水電完成二個月內，辦
        理貸款給付，且在同條第6款約定待增建工程完成後，
        被上訴人始將土地過戶予上訴人。系爭契約並無上訴人
        可在工程進行中得以系爭土地貸款週轉之約定。況系爭
        土地所設定之抵押權，被上訴人僅在辦理所有權移轉登
        記予上訴人時塗銷即可，上訴人不能據以拒絕履行其興
        建完成建物之義務。
      3.上訴人又稱為預籌資金始向被上訴人訂購二戶，詎被上
        訴人已將基地抵押借款90萬元，復不將貸借款轉讓與，
        才造成系爭工程無以為繼云云。惟果如上訴人所稱，被
        上訴人同意將系爭土地交上訴人向銀行借貸設定抵押擔
        保之約定，應屬合約重大事項，豈有未在契約約款載明
        之理，其主張顯不合常理。又上訴人另稱被上訴人明知
        伊資金陷於急迫，仍詐允以所購二戶之基地供伊貸款誘
        騙其簽約云云，惟上訴人就此未能舉證以實其說而不足
        採。
    (二)得否以車庫部分屬違章建築為由拒絕履行系爭契約：
      上訴人聲稱所出售為雙車庫別墅，但實際上其車庫係蓋在
      建築線外之道路預定地上之違建，伊自得拒絕履行系爭契
      約云云。經查被上訴人對所出售之雙車庫別墅之車庫部分
      係興建於道路預定地一事並不爭執，是被上訴人對其所出
      售之二戶雙車庫別墅，得否為完全給付，故值得懷疑。惟
      依系爭契約之附註記載：乙方（即上訴人）買屋貳戶為A1
      ＆B2，並在契約第6條第4款約定：「甲方（即被上訴人）
      於總工程款扣除乙方新台幣陸佰萬元正給付之工程款後，
      餘款按工程進度連同增建部份完成，…」（均見原審卷第
      13頁）。故由兩造所簽訂之系爭契約，同時存在兩造之由
      上訴人以總工程費1,230萬元為被上訴人興建6戶之三層RC
      結構雙車庫住宅之承攬契約，及上訴人應以600萬元向被
      上訴人購買其中A1、B2二戶之買賣契約，其間僅約定除依
      工程進度給付工程款外，餘款即總工程款應扣除已給付款
      及購屋款後，在增建部分及水電完成，並取得使用執照二
      個月內給付而已，可見承攬契約及買賣契約雖同在系爭契
      約約定，惟事實上係個別獨立，買賣契約之效力不能認得
      影響承攬契約。本件上訴人因被上訴人所出售之雙車庫別
      墅之車庫為違章，固有主張不完全給付或瑕疵擔保責任及
      得否解除買賣契約，此僅係影響被上訴人得否依系爭契約
      應給付之承攬報酬扣減買賣價金，上訴人尚不得據以拒絕
      履行系爭契約所應完成承攬工程之義務。
    (三)兩造有無合意由第三人丙○○承受系爭工程契約：
      按當事人之一方將其因契約所生之權利義務，概括地讓與
      第三人承受者，係屬契約承擔，與單純的債權讓與不同，
      非經他方之承認，對他方不生效力（最高法院73年度台上
      字第1573號判例可資參照）。
      查本件上訴人以於96年8月15日書立拋棄書，內容記載：
      「立拋棄契約書人甲○○茲就下列工程，即崙背鄉○○○
      段9-152、9-185、9-186、9-187、9-188、9-189等六筆地
      號……共六戶。以上全部拋棄（即拋棄一切權利與義務）
      予以丙○○。爾後由丙○○主張該營建工程之所有權利。
      」（見本院卷第56頁），主張已將系爭工程契約所生之權
      利義務概括讓與證人丙○○承受。惟此性質屬契約承擔，
      與單純的債權讓與不同，尚有債務承擔問題，故非經他方
      之承認，對他方不生效力。
      惟上訴人自承並未向被上訴人或其夫洪慶堂確認兩造系爭
      契約之權利義務關係要由丙○○承受（見本院卷第45頁）
      ；證人丙○○亦證稱：伊僅受讓上訴人對被上訴人就系爭
      工程所得主張之工程款給付請求權利，並未承受系爭工程
      所應負之義務責任，訴外人陳萬居雖要伊承擔系爭契約之
      權利義務，但伊未答應，又稱「因被上訴人之先生洪慶堂
      說系爭工程發生糾紛，要上訴人寫拋棄書，說要依照我與
      上訴人合約書的付款方式付錢，要我繼續施作……；被上
      訴人來找我談另外訂立承攬契約的問題，亦因條件沒有談
      妥，所以我的工程就停到現在」（本院卷第46頁）等語，
      對未承擔兩造間之系爭契約證述明確，上訴人請求再次傳
      訊作證，本院認無必要。證人陳萬居證稱洪慶堂有請伊要
      上訴人寫拋棄書，要找丙○○承作，後來雙方有無談妥及
      丙○○有無答應伊不清楚等語（均見本院卷第48頁）。故
      上訴人主張兩造之系爭契約權利義務關係已由第三人丙○
      ○承擔，被上訴人不得再對伊請求返還定金之抗辯，不足
      憑採。
六、綜上所述，上訴人主張系爭工程契約因可歸責於被上訴人之
    事由致無法完成約定事項，且兩造就系爭契約法律關係已由
    第三人丙○○承擔，與被上訴人間之契約亦與上訴人無關云
    云，為不足採，被上訴人抗辯尚屬可信。本件上訴人既於受
    領定金50萬元給付而有未能於三個月內完成一樓結構體工程
    之違約，是被上訴人依系爭契約第9條之約定，請求上訴人
    返還已付定金50萬元及賠償同額之懲罰性違約金，自屬有據
    ，應予准許。是原審判命上訴人應給付被上訴人100萬元，
    及自起訴狀繕本送達翌日即96年11月8日起至清償日止，按
    週年利率5%計算之利息，並無不合。上訴意旨指摘原判決不
    當，求予廢棄改判，為無理由，應予駁回。
七、本件事證已臻明確，兩造其餘攻擊防禦方法及證據資料，核
    與判決結果不生影響，無一一論述必要，併予敘明。
八、據上論結，本件上訴為無理由，依民事訴訟法第449條第1項
    、第78條，判決如主文。
中    華    民    國    97    年    5    月     20    日
                  民事第二庭   審判長法  官  丁振昌
                                     法  官  吳上康
                                     法  官  李素靖
上為正本係照原本作成。
不得上訴。
中    華    民    國    97    年    5     月    20    日
                                     書記官  李淑華


司法院資訊處製作；財團法人民間司法改革基金會備份。
